【裁判字號】    97,重上,391
【裁判日期】    990126
【裁判案由】    遷讓房屋等
【裁判全文】
臺灣高等法院民事判決                 97年度重上字第391號
上  訴  人  乙○○
訴訟代理人  李威廷律師
被上訴人    庚○○
            丙○○○
共      同
訴訟代理人  李弘仁律師
被上訴人    癸○○（原名:林漢均）
            壬○○
            己○○
            戊○○
            辛○○
            丁○○（原名:林漢偉）
上列當事人間請求遷讓房屋等事件，上訴人對於中華民國97年6
月13日臺灣臺北地方法院95年度訴字第8354號判決提起部分上訴
，本院於99年1月5日言詞辯論終結，判決如下：
    主  文
原判決關於駁回上訴人後開之訴及訴訟費用（除確定部分外）之
裁判均廢棄。
上開廢棄部分，被上訴人己○○、癸○○應自坐落系爭土地上如
附圖二Ｂ1所示，面積45.57平方公尺、Ｃ2所示，面積0.20平方
公尺，及坐落同地段410-1地號如附圖Ｂ2所示，面積1.79平方公
尺、Ｃ1所示，面積2.49平方公尺、Ｄ所示，面積33.72平方公尺
部分之建物遷出；並應自民國95年6月19日起至遷出上開建物之
日止，按月各給付上訴人新台幣伍仟元。
其餘上訴駁回。
第一、二審訴訟費用（除確定部分外），由被上訴人癸○○、己
○○負擔8分之1，餘上訴人負擔。
上訴人假執行之聲請駁回。
    事實及理由
一、上訴人主張：坐落台北市○○區○○段3小段421地號土地（
    以下簡稱系爭土地）及其上建物門牌號碼台北市○○路○段
    166號1樓至3樓建物（以下簡稱系爭房屋1至3樓）為伊父林
    萬年所有，林萬年於民國92年2月16日死亡後，由伊繼承取
    得所有權。林萬年生前雖曾將上開房地借與其親戚即訴外人
    郭亞連、林財慶及被上訴人庚○○暨其家屬使用，嗣林財慶
    及郭亞連先後過世，該房地繼續由林財慶之養子即被上訴人
    辛○○及被上訴人庚○○暨其配偶即被上訴人丙○○○、其
    子女即被上訴人癸○○、壬○○、己○○、丁○○、戊○○
    借用。又被上訴人庚○○於借用上開房地期間，未經林萬年
    同意，擅自於82年間，在前揭建物上搭建4樓違章建物，如
    附圖一4樓所示（以下簡稱系爭房屋4樓），並由被上訴人共
    同占有使用。伊已依民法第470條第2項規定，於95年5月15
    日委請律師發函通知被上訴人庚○○及辛○○終止系爭房屋
    之使用借貸契約，並請求其等及其餘被上訴人應於30日期限
    內遷讓交還借用房屋，詎被上訴人迄未遷出，顯已無權占有
    ，伊自得依民法第767條規定，請求被上訴人遷讓返還系爭
    房屋1至3樓及系爭土地。並請求被上訴人庚○○拆除系爭房
    屋4樓如附圖一4樓所示之違章建物，與其餘被上訴人共同將
    占用之土地返還予伊。另被上訴人庚○○自82年1月1日起至
    返還系爭土地之日止無權占有伊所有系爭土地搭建4樓違建
    ，消極減免其應支付使用該土地之代價而受有利益，致伊受
    有損害，伊自得依不當得利之法則，請求被上訴人庚○○返
    還相當於租金之利益即每月新台幣（下同）9,361元。而被
    上訴人等無權占有伊所有系爭房地1至3樓，伊亦得依不當得
    利之法則，請求被上訴人各返還自95年6月19日起至遷出交
    還系爭房地之日止相當於租金之利益即每月13,125元等情。
    爰求為命：(一)被上訴人庚○○應將坐落系爭土地上如附圖一
    所示之系爭房屋4樓建物，面積79.96平方公尺部分拆除，並
    與其餘被上訴人共同將占用土地返還上訴人。(二)被上訴人應
    自系爭房屋4樓遷出。(三)被上訴人庚○○應自90年7月20日起
    至返還如上開(二)所示土地予上訴人之日止，按月給付上訴人
    9,361元。(四)被上訴人應自系爭房屋1至3樓遷出，並應自95
    年6月19日起至遷出之日止，按月各給付上訴人新台幣
    13,125元之判決。並陳明願供擔保，以代釋明，請准宣告假
    執行（按上訴人另以被上訴人庚○○無權出租系爭房屋1樓
    予原審共同被告高源隆經營昇丰國際有限公司，請求高源隆
    及昇丰國際有限公司遷出系爭房屋1樓部分，業據原審判決
    上訴人勝訴，未據高源隆及昇丰國際有限公司上訴而告確定
    ）。
二、被上訴人則以：系爭土地乃被上訴人辛○○之父林財慶生前
    所購買，並在其上興建系爭房屋1樓，嗣林財慶於64年間死
    亡，由被上訴人辛○○繼承，惟因當時辛○○年僅9歲無法
    管理，祖母郭亞連為恐子孫會將房屋變賣，故與在印尼居住
    之親戚即上訴人之父林萬年協議，借用林萬年名義，而以買
    賣原因辦理所有權移轉登記，但約定此為祖產不得變賣及仍
    由被上訴人家人在台無償使用收益及管理，故僅係借名登記
    為林萬年所有而已。系爭房屋2樓則係林財慶及郭亞連於56
    年間所興建，當時尚未辦理產權登記，直至63年間，林財慶
    因身體健康不佳，恐不久人世，而辛○○尚年幼，遂由郭亞
    連與林萬年協議，借用林萬年名義，由林財慶於63年10月間
    直接辦理保存登記為林萬年所有，故仍屬借名登記。至系爭
    房屋3樓，乃由被上訴人庚○○出資興建，未辦理保存登記
    ，稅籍登記因礙於法令，而借用當時2樓登記名義人林萬年
    之名義，惟稅籍登記與產權歸屬無必然之關連，且系爭房屋
    3樓本有構造上及使用上之獨立性，屬民法第66條規定之定
    著物，故應認由出資興建人即被上訴人庚○○原始取得所有
    權。而系爭房屋4樓，亦為被上訴人庚○○所出資加蓋，同
    理，亦應由其原始取得所有權。綜上，系爭土地及系爭房屋
    1、2樓，既因借名契約而登記為上訴人之父林萬年所有，且
    訂約當時均有合意由被上訴人實際占有使用收益及管理，故
    被上訴人並非無權占有。上訴人既概括繼承林萬年之權利義
    務，自應受系爭借名契約之拘束，不得請求被上訴人遷讓房
    屋。又系爭房屋3、4樓既應由被上訴人庚○○原始取得所有
    權，上訴人亦不得請求被上訴人遷讓。又縱認被上訴人占有
    系爭土地受有不當得利，惟上訴人主張以年息百分之10計算
    租金利益亦屬過高，況被上訴人庚○○自63年起至94年底止
    ，已代上訴人及林萬年支付歷年之房屋稅、地價稅共計950,
    234元，如認上訴人之訴有理由時，上訴人即受有免除稅捐
    之支出利益，亦應依不當得利之法則，將上開代墊款返還給
    被上訴人庚○○，被上訴人庚○○得以此款項與上訴人主張
    之不當得利金額相抵銷等語，資為抗辯。
三、原審判決被上訴人庚○○應與原審共同被告高源隆、昇丰國
    際有限公司（下稱昇丰公司）自如附圖一1樓所示之系爭房
    屋1樓遷出，及應自95年6月19日起至遷出上開房屋之日止，
    按月給付上訴人13,125元。駁回上訴人其餘之訴。上訴人就
    其敗訴部分不服，提起部分上訴，並聲明；(一)原判決關於駁
    回上訴人後開之訴及假執行之聲請部分均廢棄。(二)上開廢棄
    部分，改判：被上訴人己○○、癸○○應自坐落系爭土地
    上如附圖二Ｂ1所示，面積45.57平方公尺、Ｃ2所示，面積
    0.20平方公尺及坐落同地段410-1地號如附圖Ｂ2所示，面積
    1.79平方公尺、Ｃ1所示，面積2.49平方公尺、Ｄ所示，面
    積33.72平方公尺部分之建物遷出；並應自95年6月19日起至
    遷出上開建物之日止，按月各給付上訴人5千元。被上訴
    人應自系爭房屋2至4樓遷出；並應自95年6月19日起至遷出
    之日止，按月給付上訴人8,125元。被上訴人庚○○則就其
    敗訴部分未據提起上訴聲明不服。
四、經查兩造均不爭執系爭土地及系爭房屋1、2樓原為林財慶所
    有，林財慶與林萬年於59年10月23日簽訂贈與財產書，約定
    林財慶將系爭土地及房屋1、2樓贈與林萬年，嗣系爭房屋2
    樓於63年10月5日，以新建為登記原因，登記予林萬年；林
    財慶於64年間死亡，系爭土地及房屋1樓於64年5月29日，以
    繼承為登記原因，登記為被上訴人辛○○所有，嗣再分別於
    68年8月29日、69年12月20日，以買賣為登記原因，登記為
    林萬年所有。林萬年於92年2月16日死亡，系爭土地及房屋1
    、2樓於93年3月4日，以分割繼承為登記原因，登記為上訴
    人所有等事實。復有兩造各自提出之記載林財慶為所有權人
    之土地所有權狀、公證書及贈與財產書、建築改良物登記簿
    、登記林萬年為所有權人之土地所有權狀、土地及建物登記
    謄本在卷可稽（見原審卷第1卷第7頁至第9頁、第47頁至第
    53頁、第60頁至第63頁及第70頁至第72頁），應認此部分事
    實為真實。又被上訴人庚○○抗辯其於72年2月25日，與訴
    外人張東波簽訂增建第3層樓房工程承攬契約書，增建系爭
    房屋3樓，嗣於82年間被上訴人庚○○又增建系爭房屋4樓，
    且均未辦理保存登記之事實，亦有被上訴人提出之工程承攬
    契約書在卷可稽（見原審卷第1卷第114頁至第129頁），即
    上訴人亦不爭執系爭房屋4樓係被上訴人庚○○出資興建，
    堪認被上訴人庚○○所辯系爭房屋3至4樓為其出資興建為可
    取。再上訴人主張系爭房屋1樓前半部曾由被上訴人庚○○
    於94年9月12日，出租予原審共同被告高源隆經營原審共同
    被告昇丰國際有限公司，開設通訊行使用，每月租金3萬5千
    元，後半部則由被上訴人己○○、癸○○占有使用。惟於原
    審判決後原審共同被告高源隆、昇丰國際有限公司已遷出，
    但為被上訴人己○○、癸○○繼續占有使用如主文第二項所
    示之面積，且經上訴人更換1樓後門門鎖後，被上訴人己○
    ○、癸○○仍表示將繼續進入系爭房屋1樓後半部居住使用
    等情，以及系爭房屋2至4樓現仍由被上訴人共同居住使用之
    事實，亦為被上訴人所不爭執，復經本院赴現場履勘查明屬
    實，及台北市古亭地政事務所派員測量系爭1樓占用之範圍
    ，並有戶籍謄本及本院98年12月10日準備程序筆錄在卷可憑
    （見原審卷第1卷第142頁至第148頁及本院卷第1卷第203頁
    之勘驗筆錄及本院卷第2卷第33頁之勘驗筆錄、第37頁之測
    量圖及第48頁反面之準備程序筆錄），堪信為真實。至上訴
    人因而主張被上訴人就系爭土地及房屋之占有均屬無權占有
    ，並獲有不當得利，應遷出系爭房屋及土地，及返還不當得
    利，則均為被上訴人所否認，並以前揭情詞置辯。經查：
（一）上訴人主張系爭土地及系爭1、2樓房屋為其父林萬年所有
      ，其依繼承關係取得系爭土地及上開房屋所有權之事實，
      業據其提出所有權狀及土地及建物登記謄本、土地登記申
      請書、繼承系統表及分割協議書為證（見原審卷第1卷第7
      頁至第9頁、及第135頁至第141頁）。而林萬年係由林財
      慶贈與而取得系爭土地及系爭房屋1至2樓，亦有林萬年於
      59年10月23日簽訂贈與財產書及公證書在卷可稽（見原審
      卷第1卷第47頁至第53頁）。故系爭房屋2樓於63年10月5
      日，以新建為登記原因，直接登記為林萬年所有；系爭土
      地及房屋1樓於林財慶死亡後由被上訴人辛○○（55年10
      月20日出生）辦理繼承登記後，再由其監護人郭亞連任被
      上訴人辛○○法定代理人，以買賣為原因，將所有權移轉
      登記予林萬年（見原審卷第2卷第18頁至第37頁台北市古
      亭地政事務所96年4月3日函所附之申辦資料），均屬有本
      。故堪認上訴人上開所有權之主張為可取。被上訴人雖抗
      辯系爭土地及系爭房屋1、2樓實係借用林萬年名義而登記
      ，實仍為林財慶之遺產而由被上訴人辛○○繼承所有，並
      提出記載林財慶為所有權人之土地所有權狀、財政部糧商
      營業執照、建築改良物登記簿、房屋稅及地價稅繳款書、
      林萬年贈與同意書、協議書草稿等件，以資證明（見原審
      卷第1卷第60頁至第102頁）。惟查上開土地所有權狀及建
      築改良物登記簿，僅能證明系爭土地及系爭房屋1至2樓在
      未辦理所有權移轉登記予林萬年之前乃林財慶所有，及由
      林財慶在上開房屋營業，而房屋稅及地價稅繳款書上亦明
      載納稅義務人為林萬年，故亦僅能證明被上訴人有代為繳
      納上開稅款，但均不能據為證明在系爭土地及房屋所有權
      辦理移轉登記為林萬年所有後，系爭土地及房屋仍係林財
      慶所有，且由被上訴人辛○○繼承而所有之事實。況被上
      訴人所提出之上開林萬年贈與同意書、及協議書草稿復均
      明白記載系爭土地及房屋為林萬年所有，益見並無被上訴
      人所云乃借名登記為林萬年所有之情事。此外被上訴人始
      終不能舉證證明系爭土地及房屋仍係林財慶之遺產而為被
      上訴人辛○○繼承所有，暨有借名契約存在之事實，則其
      等所為此部分之抗辯，自難採信。
（二）次查系爭房屋樓層原僅有1、2樓，並無3、4樓。3及4樓乃
      嗣後增建且未辦保存登記，均為兩造所不爭執。而查系爭
      房屋2樓有5房1廳1衛1廚房，室內原設有一樓梯通往3樓，
      嗣封閉改為天井，3樓有6房1衛，室內設一鐵梯通往4樓，
      4樓有4房1衛，堪認上開3、4樓增建部分雖設有室內梯，
      且房間、浴廁等雖均設有門扇，然係作為2至4樓間及各房
      間往返互通之用，並非獨立之出入口，縱使系爭房屋3樓
      增建部分後方設有一樓梯，亦須經由2樓廚房後陽台，始
      可通往該房屋封閉之後院，對外仍須經原始建築物之後院
      大門出入等情，業經原審及本院赴現場勘驗屬實，有勘驗
      筆錄及照片可稽（見原審卷第1卷第160頁至第161頁及本
      院卷第1卷第203頁至第218頁），並經原審囑託台北市古
      亭地政事務所派員測量，製有複丈成果圖附卷可稽（見原
      審卷第1卷第164頁）。由此可見，系爭3、4樓增建部分並
      不具構造上及使用上之獨立性，自不得獨立為物權之客體
      ，應為系爭房屋之一部分。自應依民法第811條有關動產
      因附合而成為不動產重要成分者，不動產之所有人，取得
      動產所有權之規定，由系爭房屋2樓原所有權人，取得系
      爭房屋3、4樓增建部分所有權。是被上訴人庚○○雖辯稱
      系爭房屋3、4樓由其出資興建，其應為所有權人云云，並
      非有據。
（三）承前所述，上訴人主張系爭土地及系爭房屋1至4樓均為上
      訴人之父林萬年所有，且為其所繼承，既為可取。則上訴
      人主張其已依民法第470條第2項規定發函終止林萬年生前
      與被上訴人庚○○及辛○○間之使用借貸關係，亦據其提
      出存證信函及回執為證（見原審卷第1卷第15頁至第19頁
      ），應屬有據。被上訴人雖抗辯系爭使用借貸契約應由林
      萬年之全體繼承人繼承，上訴人僅為林萬年之眾多繼承人
      之一，故其未經其他繼承人全體之同意所為之終止意思表
      示，不生效力云云。惟查上訴人主張其業已得其他繼承人
      之授權，並提出其他繼承人於96年9月28日出具經印尼丹
      格朗市公證事務所公證員公證並經我國駐印尼台北經濟貿
      易代表處證明之聲明書，表示上訴人乃系爭土地及房屋之
      合法所有權人，有權提起訴訟、請求、辯護，提起反訴，
      有權撤銷贈與不動產相關的權利，並行使法律賦予私有財
      產擁有者的一切權益等語為證（見原審卷第2卷第63頁至
      第69頁、第77頁至第79頁、第97頁至第110頁），足認林
      萬年之其他繼承人確有授權上訴人行使與系爭房屋有關之
      權利（包括終止系爭房屋使用借貸契約）。是被上訴人上
      開所辯，亦非可取。
（四）依前所述，被上訴人已不得再主張本於使用借貸關係占有
      系爭土地及房屋，惟上訴人主張其因此得依民法第767條
      規定，請求被上訴人遷出系爭土地及系爭房屋（含附合於
      系爭房屋2樓之3及4樓）等語，仍為被上訴人所否認，並
      抗辯上訴人之父林萬年生前曾於90年7月5日簽立書面贈與
      契約書，約定將系爭房屋2樓贈與被上訴人庚○○、3樓贈
      與被上訴人辛○○，故伊等並非無權占有系爭土地及房屋
      等語，並提出同意書在卷可稽（見原審卷第1卷第100頁）
      。上訴人雖不爭執上開同意書之真正，惟主張其得依民法
      第408條第1項規定撤銷上開贈與。按民法第408條第1項係
      規定贈與人本人得任意撤銷贈與，並不包括其繼承人。而
      本件上訴人係贈與人林萬年之繼承人，故除有民法第417
      條規定之情形外，自不得擅自違反贈與人之本意而於其死
      亡後撤銷贈與。本件被繼承人林萬年生前既無撤銷贈與或
      拒絕履行之積極意思表示，復已交付系爭土地及房屋供被
      上訴人占有使用，而上訴人又不能舉證證明被上訴人庚○
      ○、辛○○有故意不法之行為，致林萬年死亡或妨礙林萬
      年為贈與之撤銷，則上訴人自不得本於繼承人之身分為反
      於被繼承人之意思表示而撤銷本件贈與（最高法院51年度
      台上字第1416號判例要旨參照）。況上訴人亦曾於94年11
      月27日與被上訴人庚○○、辛○○簽訂協議書草稿（見原
      審卷第1卷第101頁），同意將系爭房屋2樓過戶庚○○、3
      樓過戶辛○○，雖嗣後因上訴人之母李菊珍不同意，致該
      協議書草稿未生效，惟益堪認上訴人自己亦不否認林萬年
      有訂定上開贈與契約及並未撤銷之情事。至上訴人所舉之
      證人即系爭同意書填寫時在場之兩造親戚子○○及其配偶
      甲○○，雖證述子○○嗣後曾寫信詢問林萬年是否就系爭
      土地及房屋辦理過戶予被上訴人庚○○及辛○○，但林萬
      年沒有回信等語（見本院卷第1卷第187頁），惟仍不足以
      據為認定林萬年有向被上訴人庚○○及辛○○為撤銷贈與
      之意思表示。堪認被上訴人所辯其等本於贈與契約，得占
      有系爭土地及系爭2、3樓房屋（含因附合而屬系爭2樓房
      屋之系爭4樓房屋），應為可取。至系爭房屋1樓，則因非
      屬贈與契約之標的，是被上訴人所辯亦得占有云云，即非
      可取。從而，上訴人主張被上訴人應自系爭土地及系爭房
      屋2樓至4樓遷出，並非有據；但其主張被上訴人己○○、
      癸○○應自系爭房屋1樓如附圖二Ｂ1所示，面積45.57 平
      方公尺、Ｃ2所示，面積0.20平方公尺及坐落同地段410
      -1地號如附圖Ｂ2所示，面積1.79平方公尺、Ｃ1所示，面
      積2.49平方公尺、Ｄ所示，面積33.72平方公尺部分之建
      物遷出，則屬有據，應予准許。
（五）按無法律上之原因而受利益，致他人受損害者，應返還其
      利益，民法第179條定有明文。又無權占有他人房屋，可
      獲得相當於租金之利益（最高法院61年台上字第1695號判
      例參照）。被上訴人己○○、癸○○既自承早自60年間即
      占有系爭房屋1樓迄今，且仍擬繼續占有使用（見本院卷
      第2卷第33頁反面及第48頁反面），則其等占有系爭房屋
      1樓顯受有相當於租金之不當得利，致上訴人受有損害。
      上訴人請求被上訴人己○○、癸○○應自95年6月19日起
      至遷出如附圖二Ｂ1所示，面積45.57平方公尺、Ｃ2所示
      ，面積0.20平方公尺及坐落同地段410-1地號如附圖Ｂ2所
      示，面積1.79平方公尺、Ｃ1所示，面積2.49平方公尺、
      Ｄ所示，面積33.72平方公尺部分之系爭房屋1樓後半部之
      日止，按月各給付上訴人5千元，核亦未逾土地法第97條
      之規定（即系爭土地申報地價33,534.4元【僅單就土地部
      分計算】×被上訴人癸○○等二人占用系爭421地號土地
      面積【45.57平方公尺+0.20平方公尺】×年息10%÷12月
      ÷2人＝6,395元，元以下四捨五入），洵屬相當，自應予
      准許。至上訴人另請求被上訴人應自95年6月19日起至遷
      出系爭房屋2至4樓之日止，按月給付上訴人8,125元，則
      因被上訴人非無權占有上開房屋2至4樓，無不當得利情形
      ，故不應准許。
五、綜上所述，上訴人請求被上訴人己○○、癸○○應自坐落系
    爭土地上如附圖二Ｂ1所示，面積45.57平方公尺、Ｃ2所示
    ，面積0.20平方公尺及坐落同地段410-1地號如附圖Ｂ2所示
    ，面積1.79平方公尺、Ｃ1所示，面積2.49平方公尺、Ｄ所
    示，面積33.72平方公尺部分之建物遷出；並應自95年6月19
    日起至遷出上開建物之日止，按月各給付上訴人5千元，洵
    屬有據，應予准許；請求被上訴人應自系爭房屋2至4樓遷出
    ；並應自95年6月19日起至遷出之日止，按月給付上訴人8,1
    25元，則非有據，不應准許。從而，原審就上開應予准許部
    分，所有上訴人敗訴之判決，尚有未合。上訴論旨旨摘原判
    決此部分不當，求予廢棄改判，為有理由；就上開不應准許
    部分，所為上訴人敗訴之判決，並無不合。上訴論旨指摘原
    判決此部分不當，求予廢棄改判，為無理由。至上訴人勝訴
    部分，因標的金額未逾150萬元，依法不得上訴第三審，故
    於本院判決後即告確定，自無再宣告假執行之必要；而上訴
    人敗訴部分，該部分假執行之聲請，亦無所附麗，應併予駁
    回。
六、兩造其餘之攻擊或防禦方法，及未經援用之證據，經本院斟
    酌後，認為均不足以影響本判決之結果，爰不再逐一詳予論
    駁，併此敘明。
七、據上論結，本件上訴為一部有理由，一部無理由，依民事訴
    訟法第449條第1項、第450條、第79條，判決如主文。
中    華    民    國    99    年    1    月    26     日
                    民事第十六庭
                        審判長法  官  王聖惠
                              法  官  邱瑞祥
                              法  官  謝碧莉
正本係照原本作成。
不得上訴。
中    華    民    國    99    年    1     月    27    日
                              書記官  李翠齡

司法院資訊處製作；財團法人民間司法改革基金會備份。
